臺灣臺北地方法院民事判決　　　　　　95年度勞簡上字第70號
上　訴　人　顧德證券投資顧問股份有限公司
法定代理人　戊○○
訴訟代理人　丁○○
　　　　　　　　　　　　8巷14號2樓
被　上訴人　丙○○
訴訟代理人　乙○○
上列當事人間請求給付資遣費事件，上訴人對於中華民國96 年6
月19日臺灣臺北地方法院臺北簡易庭95年度北勞簡字第88號第一
審判決提起上訴，本院於民國96年6 月13日言詞辯論終結，判決
如下：
    主  文
原判決關於命上訴人給付超過玖萬柒仟佰肆拾元部分，及該部
份假執行之宣告，暨命上訴人負擔訴訟費用之裁判均廢棄。
前開廢棄部分，被上訴人在第一審簡易之訴及其假執行之聲請均
駁回。
其餘上訴駁回。
第一審關於命上訴人負擔訴訟費用部分，及第二審訴訟費用由上
訴人負擔五分之四，餘由被上訴人負擔。
    事實及理由
一、本件被上訴人起訴主張：伊自民國90年12月15日起任職上訴
    人擔任業務，於93年2 月1 日轉任資訊工程師，於94年10月
    15日經上訴人告知將於94年10月31日遭資遣。被上訴人任職
    上訴人期間上班皆須打卡，如無法到班也需請假，工作時間
    絕非自由。而依勞動基準法第84條之2 規定，勞工工作年資
    應自受僱之日起算，不應因職務變更而受影響，則被上訴人
    工作年資應自90年12月15日起算至94年10月31日止，詎上訴
    人竟自93年2 月1 日伊擔任資訊工程師時起計算伊的工作年
    資，爰依勞動基準法第16條、第17條規定，請求上訴人給付
    以每月平均工資新台幣（下同）30,000元計算，因此短付之
    預告期間工資及資遣費（原審被上訴人起訴請求上訴人應給
    付116,090 元，及自起訴狀繕本送達上訴人翌日起至清償日
    止，按年息5 ％計算之利息，原審判命上訴人應給付被上訴
    人113,590 元，及自95年5 月17日起至清償日止，按年息5
    ％計算之利息，並駁回被上訴人其餘之訴。惟上訴人就其敗
    訴部分聲明不服，提起上訴；被上訴人就原審判決其敗訴部
    分，未聲明不服，不在本院審理範圍）。並聲明：上訴駁回
    。
二、上訴人則抗辯：
  (一)被上訴人雖於90年12月15日經親友介紹至上訴人處擔任業務
    拓展乙職，但該職務乃業務承攬單位，薪資採按件計酬，需
    招攬業務成功始有報酬，採無底薪制，無須打卡上班也無須
    請假，工作時間自由，與上訴人間乃承攬關係，雙方可隨時
    終止契約關係，無勞動基準法之適用。嗣於92年12月1 日起
    始經主管推薦轉任分析師助理乙職，底薪30,000元，因上訴
    人之分析師群採約聘制，故分析師助理與上訴人間也屬承攬
    關係。其迄93年2 月1 日方轉任上訴人之正式職員，擔任資
    訊工程師，底薪亦為30,000元。於94年7 月1 日起因勞工退
    休金新制上路，加之93年3 月20日後市場成交量萎縮，上訴
    人業績大幅下滑，員工擔心將來拿不到資遣費，遂希望上訴
    人能將94年7 月1 日前之勞資關係提前結算，被上訴人已同
    意以20,160元提前結算93年2 月1 日起至94年6 月30日止之
    年資。嗣上訴人因虧損連連，於94年10月15日以口頭告知被
    上訴人將被資遣。被上訴人自94年10月15日起即未再到上訴
    人處上班，惟上訴人仍支付至94年10月31日止之薪水，堪認
    上訴人已給予15日之預告期間工資，與依勞動基準法第16條
    第1 項規定，僅相差5 日而已。上訴人並已就被上訴人結算
    年資後自94年7 月1 日起至94年10月31日止之年資給付資遣
    費，而於94年11月間給付10,000元。故上訴人已無積欠被上
    訴人任何預告期間薪資及資遣費。
  (二)兩造間是否有僱傭關係，應是雙方契約內容及性質認定，不
    可徒以上訴人為被上訴人投保勞工保險或被上訴人報稅所得
    種類為薪資等節，即認定雙方有僱傭關係，並聲明：(一)原判
    決廢棄。(二)被上訴人在第一審簡易之訴駁回。
三、查被上訴人自90年12月15日起於上訴人處擔任業務拓展乙職
    ，工作性質為接電話、打電話招攬會員入會，自92年12 月1
    日起轉任分析師助理，底薪30,000元，並自93年2 月1日 起
    改任資訊工程師，底薪亦為30,000元，嗣於94年10月15日經
    上訴人告知將於94年10月31日遭資遣。上訴人已於94年10月
    5 日支付被上訴人20,160元，同年11月4 日再支付被上訴人
    10,000元，並已付訖被上訴人94年10月間薪資等情，業據被
    上訴人提出勞工保險卡、扣繳憑單等為證（見原審卷第13至
    15頁），且為上訴人所不爭執，均堪信為真實。被上訴人起
    訴主張上訴人未將90年12月15日起至93年1 月31日期間計入
    工作年資，致短付資遣費及加班費，但為上訴人所否認，並
    以前揭情詞置辯，是本件爭執要點僅在於：被上訴人於90年
    12月15日起至93年1 月31日任職上訴人處之期間，是否應計
    入工作年資計給資遣費及預告期間工資？茲析述如下。
四、經查：
  (一)按勞動基準法固未就勞動契約為定義，惟參考於25年12月25
    日經國民政府公布尚未正式施行之勞動契約法第1 條規定：
    「稱勞動契約者，謂當事人之一方，為他方在從屬關係提供
    其職業上之勞動力，而他方給付報酬之契約」，明白規定「
    從屬關係」為勞動契約之要素，是凡具有從屬關係者方屬勞
    動基準法上勞動契約，與雇主訂有勞動契約者即屬勞動基準
    法上所謂勞工，而有勞動基準法之適用，核與該勞動契約究
    屬民法上何種有名之勞務契約無涉，縱兼有承攬、委任等性
    質，其具有從屬性勞動性質者，即屬勞動契約。至從屬性之
    涵義，勞動法學說上認為具有下列三個內涵：(1)人格上從屬
    性，此乃勞動者自行決定之自由權的一種壓抑，在相當期間
    內，對自己之作息時間不能自行支配，亦不能自行決定提供
    勞動力之場所、設備，或任意聘用助手，而勞務給付內容之
    詳細情節亦非自始確定，勞務給付之具體詳細內容非由勞務
    提供者決定，而係由勞務受領者決定之，其重要特徵在於指
    示命令權，例如：勞動者須服從工作規則，而雇主享有懲戒
    權等等。(2)經濟上從屬性，此係指受僱人完全被納入雇主經
    濟組織與生產結構之內，即受僱人並非為自己之營業勞動，
    而係從屬於他人，為該他人之目的而勞動，故受僱人無須自
    負盈虧，但也不能用指揮性、計畫性或創作性方法對於自己
    所從事工作加以影響，此乃從屬性之最重要意涵。(3)組織上
    從屬性，在現代企業組織型態之下，勞動者與雇主訂立勞動
    契約時，其勞務之提供大多非獨自提供即能達成勞動契約之
    目的，雇主要求之勞動力，必須編入其生產組織內遵循一定
    生產秩序始能成為有用之勞動力，因此擁有勞動力之勞動者
    ，也將依據企業組織編制，安排其職務成為企業從業人員之
    一，同時與其他同為從業人員之勞動者，共同成為有機的組
    織，此即為組織上從屬性。
  (二)查被上訴人自90年12月15日起至93年1 月31日止於上訴人處
    任職期間，於90年12月15日起至92年11月30日之期間係擔任
    業務拓展乙職，自92年12月1 日起至93年1 月31日止則係擔
    任分析師助理乙職。上訴人雖稱被上訴人於擔任該2 項工作
    期間與上訴人間屬承攬關係云云，然依被上訴人提出上訴人
    不爭執真正之上訴人頒佈工作規則第10條、第11條、第13條
    、第14條、第17條分別規定員工上班應打卡、不可遲到早退
    ，如有遲到早退情事，則視遲到、早退情節，或扣薪或視為
    曠職，並需依上訴人業務需要加班，且視工作年資或特殊情
    事，給予年假、事假、病假、婚喪假等（見原審卷第17至19
    頁），另依上訴人亦不爭執真正之展業部生活公約亦明白規
    定上班時間、出勤獎懲、值勤輪班注意事項，並要求業務拓
    展人員應立即接聽電話，不得響超過3 響聲，來電需立即處
    理，非必要勿轉接，不得任意變換話線、座位接聽電話，及
    如有來電傳真或詢問CALL訊內容應如何處理等節（見原審卷
    21、22頁），證人即上訴人之業務拓展人員甲○○並到庭證
    稱：「我們每天早上9 點開始有電話打進來，要簽到，到的
    話要打卡，遲到超過半個鐘頭要請假，未到班需請假」等語
    ，其並證稱被上訴人自90年起至94年10月31日期間均在上訴
    人處任職，且均有打卡上下班等語（見本院卷第32頁背面、
    第33頁），足見被上訴人於上開任職期間，無論係擔任業務
    拓展或分析師助理，其出缺勤、上下班仍受嚴格管制，於工
    作時間不能自行支配自己之作息，亦不能自行決定提供勞動
    力之場所、設備，應由被上訴人親自履行勞務給付，其具體
    詳細內容亦是由勞務受領者即上訴人決定，苟有悖於工作規
    則者，視情節不同，或扣薪或視為曠職，堪認被上訴人於90
    年12月15日起至93年1 月31日任職期間，兩造間契約關係具
    備「人格上之從屬性」無疑。
  (三)再查，被上訴人上開任職期間，工作所需如電話、業務資料
    等所需工具均由上訴人提供，被上訴人則係使用上訴人提供
    之設備進行勞務提供，對於該等設備並無支配管理之權，雖
    依被上訴人提出業務薪佣表，被上訴人於擔任業務拓展乙職
    期間並無固定底薪，而是視招攬業務之業績額度、職級決定
    可以抽佣成數，惟縱係職級最高之資深專員，招攬業績額度
    至最高級151 萬元以上，亦僅得抽佣9.5 ％，亦即如業務員
    招攬會員入會會費累積達151 萬元，該業務員之薪資亦僅有
    143,450 元，其餘會員繳交會費收益均歸上訴人公司所有，
    則以業務員給付勞務所得僅佔上訴人收益不足10％，可認業
    務員並非為自己之營業勞動，而為雇主生產企業組織編制之
    一員。則系爭契約亦具有「經濟上從屬性」及「組織上從屬
    性」。綜上，於被上訴人自90年12月15日起至93年1 月31日
    止任職期間，兩造間契約關係應屬勞動契約，而應適用勞動
    基準法之規定。
  (四)而勞動基準法係為規定勞動條件之最低標準而設，是有關資
    遣費、退休等規定，均屬最低勞動條件，此亦係因雇主與勞
    工於協商地位上本不平等，故如事前協議預為拋棄勞動基準
    法有關資遣費、退休金等權利，無疑使勞動基準法形同虛設
    ，故勞動基準法之規定，應屬強制規定，縱雇主與勞工間曾
    事前協議拋棄資遣費、退休金之給付，亦應認此協議違反勞
    動基準法之強制規定應屬無效，勞工自不受該無效之協議所
    拘束。況債權是否一部消滅，以債權人有無拋棄該部分為斷
    ，如債權人僅就債權之一部，請求債務人給付，而其餘部分
    苟未明確表示拋棄，其雖未就其餘部分聲明保留請求權，亦
    不因而使未請求部分歸於消滅。本件上訴人雖已給付被上訴
    人自93年2 月1 日起至94年6 月30日期間工作年資計算之結
    清年資費用20,160元，為兩造所不爭執，惟上訴人於給付被
    上訴人上開款項時，兩造間勞動契約關係尚未消滅，上開給
    付僅為單純結算年資，業據上訴人自承在卷（見原審卷第40
    頁），況被上訴人於領具該等款項時曾簽立切結書1 紙記載
    ：「立切結書人丙○○於民國93年2 月1 日起任職顧得證券
    投資顧問股份有限公司，迄今年資已1.4 年，現公司與立切
    結書人先結清年資至民國94年6 月30日止計新台幣20,160元
    ，立切結書人並已領具，且於民國94年7 月1 日立切結書人
    願依勞退金條例新制重新計算年資及提撥金額，立切結書人
    恐口說無憑，特立此切結書」等語（見原審卷第30頁），則
    依該切結書內容，被上訴人僅係為因應勞工退休金新制之施
    行，先行與上訴人結算93年2 月1 日起至94年6 月30日止之
    年資，雙方並合意自94年7 月1 日起依勞退新制重新計算年
    資、提撥金額等語，並未見被上訴人有拋棄90年12月15日起
    至93年1 月31日止之工作年資或依該工作年資得主張之勞動
    基準法上相關權利之意，則上訴人以被上訴人領訖結算年資
    金額謂被上訴人已拋棄93年2 月1 日以前之年資暨依該年資
    得計算之資遣費、預告期間工資云云，揆之前揭說明，並無
    可採。
  (五)次按雇主有虧損或業務緊縮時，雇主得預告終止勞動契約，
    勞動基準法第11條第2 款定有明文。而雇主依勞動基準法第
    11條或第13條但書規定終止勞動契約者，對於繼續工作3 年
    以上者，應於30日前預告之，雇主未依前揭規定期間預告而
    終止契約者，應給付預告期間之工資；並應按勞工工作年資
    發給勞工資遣費。勞動基準法第16條第1 項、第3 項、第17
    條分別定有明文。查上訴人自承其係於因不敷虧損、人事縮
    編始將被上訴人資遣（見原審卷第52頁），被上訴人就此節
    也無爭執，堪認上訴人係依勞動基準法第11條第2 款之事由
    終止與被上訴人間勞動契約。上訴人且自承伊終止與被上訴
    人間勞動契約僅預留15日預告期間（見本院卷第9 、10頁）
    ，則依上開法條規定，被上訴人請求上訴人給付預告期間工
    資、資遣費，核屬有據。
  (六)再按勞動基準法第17條固規定，雇主依勞動基準法第11條或
    第13條但書規定終止勞動契約者，應依按下列規定發給勞工
    資遣費：一在同一雇主之事業單位繼續工作，每滿1 年發給
    相當於1 個月平均工資之資遣費，二依前款計算之剩餘餘數
    ，或工作未滿1 年者，以比例計給之，未滿1 個月者以1 個
    月計。惟勞工適用勞工退休金條例之退休金制度者，適用本
    條例後之工作年資，於勞動契約依勞動基準法第11條、第13
    條但書規定終止時，其資遣費由雇主按其工作年資，每滿1
    年發給2 分之1 個月之平均工資，未滿1 年者，以比例計給
    ；最高以發給6 個月平均工資為限，不適用勞動基準法第17
    條之規定。勞工退休金條例第12條第1 項定有明文。本件被
    上訴人於94年7 月1 日後選用勞工退休金條例之退休金制度
    ，有被上訴人提出上開切結書及勞工退休金制度選擇意願徵
    詢表在卷可按（見原審卷第30、31頁），故被上訴人自勞工
    退休金條例於94年7 月1 日施行後之工作年資即應適用上開
    規定計算。準此，被上訴人於勞工退休金條例公布施行前之
    年資為3 年6 個月又15天，得請求按3 又12分之7 個月平均
    工資計算之資遣費，而被上訴人於勞工退休金條例公布施行
    後之年資僅4 個月，得請求按1/6 個月平均工資計算之資遣
    費（（4/12）1/2 ＝1/6） ，則按兩造不爭執被上訴人之
    平均薪資每月30,000元計算，被上訴人可領取資遣費應為：
    112,500 元（即：30,000（3+7/12+1/6）＝112,500 元）
    ，其可請求預告期間工資為15,000元（30,000（30-15）
    /30 ＝15,000元），合計被上訴人可請求127,500 元，扣除
    兩造不爭執上訴人已支付之30,160元，上訴人尚應給付被上
    訴人97,340元。
五、綜上所述，被上訴人本於勞動契約之法律關係，請求上訴人
    給付因短計工作年資致未給付之資遣費、預告期間工資為可
    取，上訴人所辯則無足採，從而，被上訴人請求上訴人給付
    116,090 元，及自起訴狀繕本送達上訴人翌日起至清償日止
    ，按週年利率5 ％計算之利息，於97,340元及自95年5 月17
    日起算之法定遲延利息部分，為有理由，應予准許。逾此所
    為請求，為無理由，應予駁回。又上開應准許部分，係適用
    簡易程序所為被告敗訴之判決，應依職權宣告假執行。至於
    被上訴人敗訴部分，其假執行之聲請失所附麗，應併予駁回
    。原審就超過上開應准許部分，為上訴人敗訴之判決，並為
    假執行之宣告，自有未洽。上訴意旨就此部分指摘原判決不
    當，求予廢棄改判，為有理由。至於上開應准許部分，原審
    判命上訴人給付，並為假執行之宣告，核無違誤，上訴意旨
    ，就此部分，仍執陳詞，指摘原判決不當，求予廢棄，為無
    理由，應駁回其上訴。
六、本件事證已臻明確，兩造其餘主張陳述及所提之證據，經本
    院審酌後，認均不足以影響本判決之結果，均毋庸一一論述
    ，附此敘明。
七、據上論結，本件上訴為一部有理由，一部無理由，依民事訴
    訟法第436 條之1 第3 項、第450 條、第449 條第1 項、第
    79條，判決如主文。
中　　華　　民　　國　　96　　年　　7 　　月　　4 　　日
                        臺灣臺北地方法院勞工法庭
                            審判長法　官　吳光釗
                                  法　官　鄭佾瑩
                  　　   　　　　 法　官　管靜怡
以上正本係照原本作成。
本判決不得上訴。
中　　華　　民　　國　　96　　年　　7 　　月　　4 　　日
                                   書記官　趙郁涵
